臺灣高等法院民事判決　　　　　　　　 95年度上易字第816號
上　訴　人　丁　○
訴訟代理人　蔡錦得律師
被　上訴人　乙○○
上列當事人間返還代墊款等事件，上訴人對於中華民國95年7月
12日臺灣士林地方法院95年度訴字第345號第一審判決提起上訴
，經本院於96年3月6日言詞辯論終結，判決如下：
    主  文
原判決關於命上訴人給付超過新台幣柒拾伍萬貳仟捌佰陸拾肆元
，及自民國九十五年五月二日起至清償日止，其中新台幣肆拾萬
貳仟捌佰陸拾肆元部分按年息百分之六、其中新台幣參拾伍萬元
部分按年息百分之五計算之利息部分，及該部分假執行之宣告，
暨訴訟費用之裁判均廢棄。
上開廢棄部分，被上訴人在第一審之訴及其假執行之聲請均駁回
。
其餘上訴駁回。
第一審訴訟費用新台幣壹萬零玖佰玖拾玖元由上訴人負擔捌仟貳
佰伍拾元，餘由被上訴人負擔；第二審訴訟費用新台幣壹萬壹仟
肆佰元由上訴人負擔柒仟參佰元，餘由被上訴人負擔。
    事實及理由
一、本件被上訴人經合法通知，未於言詞辯論期日到場，核無民
    事訴訟法第386條所列各款情形，爰依上訴人之聲請，由其
    一造辯論而為判決。
二、被上訴人起訴主張：兩造於民國（下同）93年10月1日簽訂
    合作協議書，約定由被上訴人出資新台幣（下同）300萬元
    （佔股分50%），共同成立工程公司，並於93年11月12日辦
    畢伊騰忠工程有限公司（下稱伊騰忠公司）設定登記。嗣於
    94年1月間，因兩造理念不合而協議終止合作關係，上訴人
    同意分期攤還被上訴人之入股金300萬元，詎上訴人所簽發
    以被上訴人為受款人、發票日為94年6月30日、付款人為華
    泰商業銀行信義分行、票載金額為402,864元之支票1紙（下
    稱系爭402,864元支票），屆期提示未獲付款。又兩造合作
    經營伊騰忠公司期間，上訴人以資金週轉為由，向被上訴人
    借用支票，約定屆期由上訴人將票款存入被上訴人之支票存
    款帳戶，以使該支票兌現，被上訴人乃簽發發票日為94年1
    月25日、以訴外人慶宜營造廠有限公司（下稱慶宜公司）為
    受款人、以台北銀行南港分行為付款人、票載金額為1,181,
    190元之支票（下稱系爭1,181,190元支票）予上訴人，詎上
    訴人屆期未將該票款存入被上訴人之帳戶，致該支票經訴外
    人丙○○提示後退票，嗣上訴人應被上訴人之要求與丙○○
    協商後，由上訴人簽發票載金額各50萬元之支票2紙交予丙
    ○○以為清償，惟上訴人僅兌現其中1紙支票，尚有50萬元
    票款未兌現，致丙○○於94年6月間執被上訴人所簽發之系
    爭1,181,190元支票訴請被上訴人給付票款並取得勝訴確定
    判決，進而聲請對被上訴人之財產為強制執行，被上訴人不
    得已乃於95年3月5日與丙○○簽立和解書，並由被上訴人為
    上訴人清償60萬元（含50萬元票款、利息及執行費用）後，
    丙○○始撤回對被上訴人之強制執行聲請，是上訴人因此受
    有60萬元之不當利益，自應返還予被上訴人。爰請求上訴人
    給付1,002,864元，及自起訴狀繕本送達之翌日起至清償日
    止，其中402,864元部分按年息6%計付利息，其中60萬元部
    分按年息5%計付利息等語。原審為被上訴人勝訴之判決，被
    上訴人對於上訴人之上訴則聲明駁回上訴。
三、上訴人則以：關於系爭402,864元支票部分，上訴人已清償
    10萬元，是被上訴人就此部分僅得請求302,864元。又上訴
    人因向慶宜公司購買鋼筋，因而向被上訴人借用系爭1,181,
    190元支票交付予慶宜公司，用以支付貨款，嗣該支票輾轉
    由丙○○取得，上訴人乃交付以伊騰忠公司為發票人之數紙
    支票予丙○○，用以清償該票款，嗣僅餘其中以丙○○為受
    款人、發票日為94年6月24日、付款人為華泰商業銀行信義
    分行、票載金額為50萬元支票（下稱系爭50萬元支票）未予
    兌現，惟上訴人嗣已先後給付10萬元及15萬元予丙○○，是
    就此部分債務僅餘25萬元，被上訴人請求上訴人返還60萬元
    ，為無理由等語，資為抗辯。原審為上訴人敗訴之判決，上
    訴人不服，提起上訴，並聲明：(一)原判決關於命上訴人給付
    超過302,864元本息部分廢棄。(二)上開廢棄部分，被上訴人
    在第一審之訴駁回。
四、經查兩造於93年10月1日簽訂合作協議書，約定由被上訴人
    出資300萬元（佔股分50%）共同成立伊騰忠公司，嗣於94年
    1月間，兩造協議終止合作關係，上訴人同意分期攤還被上
    訴人之入股金300萬元，惟上訴人所簽發用以清償之系爭402
    ,864 元支票經屆期提示未獲付款。又上訴人向被上訴人借
    用系爭1,181,190元支票，因屆期未依約將票款存入被上訴
    人之支票存款帳戶內，致丙○○提示該支票未獲兌現而遭退
    票，兩造乃與丙○○於94年4月8日簽訂和解書，上訴人並交
    付以伊騰忠公司為發票人，以丙○○為受款人，票載金額各
    為35萬元、35萬元、481,190元之支票3紙予丙○○，用以清
    償該支票債務，嗣因上開票載金額為481,190元之支票經提
    示未獲兌現，上訴人乃又交付系爭50萬元支票予丙○○用以
    清償，惟屆期經提示仍未獲兌現。丙○○乃另案起訴請求被
    上訴人給付系爭1,181,190元支票之票款，經原法院以94年
    度湖簡字第335號判決命被上訴人應給付丙○○1,181,190元
    ，及自94年1月25日起至清償日止，按年息6%計算之利息確
    定。丙○○乃以該確定判決為執行名義聲請對被上訴人之財
    產為強制執行，嗣被上訴人於95年3月9日與丙○○簽訂「合
    解書」，約定由被上訴人給付丙○○60萬元以解決系爭1,18
    1,190元支票之票款債務等情，有合作協議書、公司基本資
    料查詢、終止合作切結書、系爭402,864元支票暨退票理由
    單、系爭1,181,190元支票暨退票理由單、系爭50萬元支票
    暨退票理由單、原法院94年度湖簡字第335號宣示判決筆錄
    、執行命令、合解書、和解書、支票及開票記錄表可稽（見
    原審卷第11至23、44至47頁），均堪信為真實。
五、關於被上訴人請求402,864元部分：
    上訴人抗辯其就系爭402,864元支票部分，已於94年10月間
    清償10萬元等語，惟為被上訴人所否認，而上訴人就此復不
    能舉證以實其說，是上訴人就此部分所為之抗辯，並不足取
    。故被上訴人請求上訴人給付402,864元，及自起訴狀繕本
    送達翌日即95年5月2日起至清償日止，按年息6%計算之利息
    ，自屬有據。
六、關於被上訴人請求60萬元部分：
  (一)依兩造所簽訂之終止合作切結書所載：「甲方（指上訴人）
    已將伊騰忠工程有限公司負責人改為丁○，今後公司財務之
    盈虧由甲方負責，與乙方（指被上訴人）毫無相關。終止合
    作關係。甲方需償還118萬元予丙○○先生，不得拖欠，期
    限為6月30日，並將118萬元之支票及39萬元之支票還給乙方
    ，不得藉口拖延，否則訴諸法律判決」（見原審卷第13頁）
    ；又依兩造與丙○○於94年4月8日所簽訂之和解書所載：「
    茲因張秀政與丁○（以下稱甲方）及丙○○（以下稱乙方）
    雙方因處理退票計1,181,190元整。條件如后：第1次付款於
    94年5月10日，付現35萬元整。第2次付款於94年5月20日，
    付現35萬元整。第3次付款於94年6月10日，付現481,190元
    。甲方得於付清款項後向乙方取回附件之支票（指系爭1,18
    1,190元支票），雙方就此支票面額處理，不再追索其他賠
    償」（見原審卷第44頁），足見就系爭1,181,190元支票固
    係由兩造共同對丙○○負清償責任，惟於兩造內部間，則應
    由上訴人負清償之責。是被上訴人因上訴人就系爭1,181,19
    0元支票之票款未完全清償，而遭丙○○追索並實施強制執
    行，因而與丙○○成立和解，由被上訴人給付丙○○60萬元
    （含50萬元票款、利息及相關費用），以清償上訴人所欠債
    務，則上訴人於其債務因此而消滅之範圍內，即係無法律上
    之原因而受利益，致被上訴人受損害，是被上訴人自得請求
    上訴人返還所受不當利益。
  (二)上訴人抗辯其就系爭50萬元支票之票款，已向丙○○清償25
    萬元等語，並提出收據1紙為證（見原審卷第48頁）。又證
    人甲○○亦在本院到場證稱：「94年10月底，丁○向我借錢
    2次，1次10萬元，1次15萬元，他說他欠當舖（即士華當舖
    ）的錢，他要向我借錢去還給當舖…我兩次都陪同他去當舖
    ，10萬元那次是先拿錢給上訴人，然後陪同他去當舖。15萬
    元那次是我拿現金跟上訴人一起去當舖…當舖有出具收據，
    其上蓋有當舖店章，2次都有收據」，「（上訴人所提上開
    收據）是（我所指當舖出具之收據）」，「（上訴人要去當
    舖還錢時）說他有開1張50萬元的票，要還（該）票款」等
    語（見本院卷第48至49頁）；而被上訴人亦陳稱：其還錢予
    丙○○時，丙○○有交付1張名片，其上有記載「士華當舖
    」等語（見本院卷第49頁），是上訴人抗辯其就系爭50萬元
    支票之票款已向丙○○清償25萬元一節，應屬可取。則上訴
    人既已自行清償25萬元，就此部分之債務即非因被上訴人所
    為上開給付而消滅，是上訴人就此部分自未受有不當利益可
    言。故被上訴人嗣後雖給付60萬元予丙○○，然僅得向上訴
    人請求返還35萬元（計算式為600,000－250,000＝350,000
    ），及自起訴狀繕本送達翌日即95年5月2日起至清償日止，
    按年息5%計算之利息。
七、綜上所述，被上訴人請求上訴人給付752,864元（計算式為
    ：402,864＋350,000＝752,864），及自95年5月2日起至清
    償日止，其中402,864元部分按年息6%計付利息，其中35萬
    元部分按年息5%計付利息，為有理由，應予准許；其逾此範
    圍之請求為無理由，不應准許。原審就上開不應准許部分，
    所為上訴人敗訴之判決，即有未合，上訴意旨指摘此部分為
    不當，求予廢棄改判，為有理由，應予准許；至上開應予准
    許部分，所為上訴人敗訴之判決，核無違誤，上訴意旨指摘
    原判決此部分於超過302,864元本息部分亦屬不當，併求予
    廢棄改判，為無理由，應予駁回。
八、至兩造其餘之攻擊或防禦方法及未經援用之證據，經本院斟
    酌後，認為均不足以影響本判決之結果，自無逐一詳予論駁
    之必要，併此敘明。
九、據上論結，本件上訴為一部有理由，一部無理由，依民事訴
    訟法第450條、第449條第1項、第463條、第385條第1項前段
    、第79條，判決如主文。
中　　華　　民　　國　　96　　年　  3　　月　　 13　  日
                    民事第四庭
                        審判長法  官  張劍男
                              法  官  丁蓓蓓
                              法  官  彭昭芬
正本係照原本作成。
不得上訴。
中　　華　　民　　國　　96　　年　　3 　　月　　13　　日
                              書記官  丁華平
